最高法院民事判決　　　　　　　　　 110年度台上字第2484號
上　訴　人　張柏謙
訴訟代理人　劉上銘律師
被 上訴 人　李佳媛
　　　　　　李歆婕
上列當事人間請求所有權移轉登記等事件，上訴人對於中華民國
110年1月12日臺灣高等法院第二審判決（108 年度重上字第69號
），提起上訴，本院判決如下：
    主  文
上訴駁回。
第三審訴訟費用由上訴人負擔。
    理  由
本件上訴人主張：坐落新北市○○區○○段385 地號土地（權
  利範圍1/4 ，下稱系爭土地）及其上同區段3193建號（即門牌
  號碼新北市○○區○○路00巷0弄0號3 樓建物，下稱系爭建物
  ，與系爭土地合稱系爭房地），原為伊母黃玉玲所有，而於民
  國95年8月借名登記於訴外人梁金珠名下，黃玉玲於103年2 月
  死亡，伊為繼承人，改由原審上訴人董雋廷代尋出名登記人，
  並處理貸款、還款事宜，與之成立委任及借名登記契約，經董
  雋廷複委任或另行委任被上訴人擔任出名登記人及抵押貸款債
  務人，或由董雋廷代理被上訴人與伊成立借名登記契約，於10
  4年8月12日以買賣為原因，由梁金珠將所有權移轉登記予被上
  訴人。被上訴人於同年月14日以系爭房地向臺灣銀行申辦抵押
  貸款，伊則每月按董雋廷告知金額繳納貸款利息。惟董雋廷及
  被上訴人明知系爭房地貸款金額實為新臺幣（下同）789 萬元
  ，佯稱僅貸得617萬元，將差額172萬元據為己有，並向伊超收
  如原判決附表（下稱附表）編號2至12所示貸款利息計7萬9736
  元。伊業於107年9月13日終止與董雋廷或與被上訴人間之委任
  或借名登記契約，或代位董雋廷終止其與被上訴人間複委任契
  約等情，依民法第184條第1項前、後段、第185條、第544條、
  第179條規定，及於原審追加依同法第541條第1項、第539條規
  定，擇一求為命被上訴人與董雋廷連帶給付上訴人179 萬9736
  元（於原審追加請求15元）本息（未繫屬本院者，不予贅述）
  。
被上訴人則以：伊與上訴人不相識，亦未委任董雋廷與上訴人
  成立借名契約，僅受董雋廷委託擔任系爭房地出名人並辦理抵
  押貸款，貸、還款事宜均由董雋廷處理，並未侵害上訴人權利
  ，亦無不當得利等語，資為抗辯。
原審斟酌全辯論意旨及調查證據之結果，以：
㈠系爭房地原為黃玉玲借用梁金珠名義登記，黃玉玲死亡後，梁
  金珠於104年8月12日以買賣為原因移轉登記予被上訴人；被上
  訴人再於同年月14日以之向臺灣銀行抵押貸款789 萬元，貸款
  利息如附表編號2 至12之利息金額欄所示，上訴人則將利息匯
  款至被上訴人李歆婕之臺灣銀行帳戶；同年月19日自李歆婕帳
  戶匯款340 萬9000元至梁金珠之華南商業銀行帳戶等事實，為
  兩造所不爭。
㈡董雋廷受上訴人委託（下稱甲事務），尋覓被上訴人擔任系爭
  房地出名人及辦理抵押貸款事務（下稱乙事務），而與被上訴
  人就乙事務成立委任契約，由被上訴人登記為系爭房地所有權
  人，董雋廷非該房地之出名人，其與上訴人間並無借名登記契
  約存在。
㈢上訴人並非將尋覓出名人之甲事務，再委託予被上訴人，與民
  法第537 條複委任之規定有間。上訴人亦無證據證明其與被上
  訴人間有委任或借名登記之合意存在，難認兩造間已成立委任
  或借名登記契約。上訴人依民法第544條、第541條第1 項、第
  539條等委任相關規定，請求被上訴人給付179萬9721元，及擴
  張請求15元，要屬無據。
㈣臺灣銀行將貸款金額撥入李歆婕之綜合存款帳戶，及提供被上
  訴人該貸款本息計算及攤還方式，乃被上訴人為系爭房地辦理
  抵押貸款而與臺灣銀行簽立借款契約所為，而處理銀行貸款事
  宜及持有、使用李歆婕該用以繳納貸款利息之帳戶提款卡之人
  均為董雋廷，該借款契約僅證明被上訴人知悉貸款本息之計算
  方式，無法證明其等知悉董雋廷實際交付上訴人之貸款金額及
  通知上訴人每月應繳納之利息金額。李歆婕雖曾以通訊軟體告
  知董雋廷帳戶餘額不足，然為單純訊息轉知，難謂李歆婕知悉
  並參與董雋廷就該貸款之處理，或對上訴人有何侵權行為。系
  爭房地貸款抵押事宜均由上訴人與董雋廷聯繫，難認李歆婕知
  情或主導，或被上訴人有何故意、過失或違反善良風俗致生損
  害上訴人之侵權行為。而被上訴人並未取得任何款項，自無受
  有利益，並致上訴人受有損害之不當得利情形。
㈤綜上，上訴人依民法第544條、第541條第1項、第539條、第18
  4條第1項前、後段、第185條、第179條之規定，擇一請求判命
  被上訴人與董雋廷連帶給付其179 萬9736元本息等詞，均屬無
  據，不應准許，為其心證之所由得，並說明上訴人其餘抗辯及
  聲明證據為不足取及無須再予審酌之理由，因而維持第一審所
  為上訴人敗訴之判決，駁回其上訴及追加之訴。
本院之判斷：
  原審本於認事、採證之職權行使，綜合相關事證，認兩造間並
  無委任、複委任及借名登記契約存在；且上訴人所提被上訴人
  取得臺灣銀行貸款金額、支付貸款本息資料、李歆婕與董雋廷
  之通訊內容、其與董雋廷之對話內容等事證，尚難證明被上訴
  人對其有何共同侵權行為存在；被上訴人並未取得任何款項，
  亦無不當得利行為，上訴人不得依民法第544條、第541條第 1
  項、第539條等委任相關規定，同法第184條第1 項前、後段、
  第185條共同侵權行為及同法第179條不當得利之規定，請求被
  上訴人給付179 萬9736元本息，而本此見解為上訴人不利之判
  決，經核於法並無違誤。又原審業已說明認定董雋廷僅係委託
  被上訴人擔任系爭房地出名人及辦理抵押貸款事務，被上訴人
  並未取得該貸款差額及上訴人所溢繳之利息，且無法證明其等
  有與董雋廷對上訴人為共同侵權行為之理由，雖於判決未論及
  駁回上訴人依民法第242條、第541條第1 項規定對被上訴人所
  為上開同一金額請求之理由，而有疏漏，惟判決結果並無二致
  ，仍應予維持。上訴論旨，仍就原審取捨證據、認定事實及適
  用法律之職權行使，暨其他贅述與不影響判決結果之理由，指
  摘原判決於其不利部分為不當，求予廢棄，非有理由。
據上論結，本件上訴為無理由。依民事訴訟法第481條、第449
  條第2項、第78條，判決如主文。
中    華    民    國   110    年    9     月    29    日
                      最高法院民事第六庭
                          審判長法官  魏  大  喨  
                                法官  李  寶  堂  
                                法官  李  文  賢  
                                法官  邱  瑞  祥  
                                法官  林  玉  珮  
本件正本證明與原本無異
                                      書  記  官
中    華    民    國   110    年    10    月    5     日